【裁判字號】    98,訴,1167
【裁判日期】    981112
【裁判案由】    損害賠償
【裁判全文】
臺灣臺中地方法院民事判決              98年度訴字第1167號
原告  甲○○
被告  乙○○
上列當事人間請求損害賠償事件，本院於民國98年10月6日言詞
辯論終結，判決如下：
    主  文
原告之訴及假執行之聲請均駁回。
訴訟費用由原告負擔。
    事實及理由
一、原告起訴主張略以：【詳見原告歷次書狀及陳述）
(一)、原告原為台中商業銀行股份有限公司（下稱台中商銀）台中
    港分行（下稱中港分行）之初級專員，擔任出納之職務，而
    被告於民國93年5月1日到任中港分行之經理職位，因欲整頓
    人事，找不到原告工作缺失。卻惡意憑空編造，於96年5月7
    日在鈞院95年度訴字第2203號損害賠償事件（下稱另案損害
    賠償事件）言詞辯論期日陳述：「我們是拜託他去看醫生，
    原告說他沒有病，所以不去，原告有無罵三字經我聽不清楚
    」、「我聽說他要對我不利，因為我是聽同事及客戶所言，
    他掛了飛鏢板，在那邊射，然後說如果來了要用掃把把我趕
    出去」等語，嚴重侵害原告之名譽、貶損原告之人格，致使
    原告在社會上之評價遭受貶抑，為此，依民法第184條第1項
    、第195條第1項之規定請求被告賠償精神慰撫金新台幣（下
    同）51萬元。
(二)、對被告抗辯所為之陳述：
    1.本件與鈞院95年度訴字第2203號、台灣高等法院台中分院
      96年度上字第223號及最高法院97年度台上字第456號判決
      之事實，並非發生在同一時期，故屬不同之法律關係，並
      非同一事件，自不受確定判決之拘束，非既判力所及。
    2.另因原告於96年5月7日之另案損害賠償事件言詞辯論程序
      ，由被告之陳述始知悉受有損害，是原告於98年5月5日提
      起本件訴訟，並未罹於2年侵權行為請求權時效。
(三)、並聲明：被告應給付原告51萬元，及自本起訴狀繕本送達翌
    日起至清償日止，按年息分之5計算之利息。並願供擔保，
    請准宣告假執行。
二、被告則以：
(一)、原告於95年間業因台中商銀人事觀察報告表之記載問題對被
    告提出損害賠償訴訟，請求被告給付原告200萬元及登報道
    歉，案經鈞院95年度訴字第2203號、台灣高等法院台中分院
    96年度上字第223號及最高法院97年度台上字第456號判決駁
    回原告之訴確定在案，詎原告竟又無端提起本件訴訟，其所
    為請求並無道理，且與另案損害賠償事件為同一事件，應為
    既判力所及。
(二)、被告固曾於96年5月7日之另案言詞辯論期日為上開陳述，惟
    被告之上開陳述，核屬訴訟上正當之防禦方法，自無妨害原
    告名譽可言，且被告並無原告起訴狀所指稱之行為，原告自
    應依民事訴訟法第277條之規定，就其主張之事實負舉證之
    責。
(三)、再者，依原告所指稱之時點，迄今已近5年之時間，實已逾
    民法第197條第1項所規定2年之時效期間，故被告自得主張
    時效抗辯，拒絕給付。
(四)、並聲明：原告之訴駁回。如受不利之判決，並願供擔保，請
    准宣告免為假執行。
三、本件經本院整理並協議簡化爭點如下（詳見98年10月6日言
    詞辯論筆錄），本院並以兩造不爭執之事實為本判決之基礎
    ：
(一)、兩造不爭執之事實：
1.原告請求之原因事實為被告於96年5月7日在另案（本院95年度
  訴字第2003號）言詞辯論陳述「我們是拜託他去看醫生，原告
  說他沒有病，所以不去，原告有無罵三字經我聽不清楚」「我
  聽說他要對我不利，因為我是聽同事及客戶所言，他飛鏢板，
  在那邊射，然後說如果來了要用掃把把我趕出去」。
2.被告確有在該期日為上開陳述。
3.本案訴訟標的為因被告上開行為，原告主張依民法第184 條第
  1項、第195 條第1項，請求被告負損害賠償責任？
4.對於卷內兩造學經歷、工作及經濟狀況、財力證明等均不爭執
  。
5.原告於93年10月1 日遭台中商業銀行總行以原證十三之通知終
  止僱傭關係。
(二)、兩造爭執重點：
1.本案與本院95年度訴字第2003號損害賠償事件是否為同一事件
  ，而為既判力效力所及？
2.原告是否因被告上開行為而名譽受損？
3.原告請求權是否已罹於時效？
4.原告主張依民法第184條第1項、第195條第1項，被告應負損害
  賠償責任是否有理由？其金額是否適當？
四、本院之判斷：
(一)、按除別有規定外，確定之終局判決就經裁判之訴訟標的，有
    既判力。民事訴訟法第400條第1項定有明文。而上開規定所
    定之一事不再理原則，乃指同一事件已有確定之終局判決者
    而言。所謂同一事件，必須同一當事人就同一法律關係而為
    同一之請求，始為相當，倘此三者有一不同，即不得謂為同
    一事件，自不受確定判決之拘束。又訴訟標的於確定之終局
    判決中經裁判者，當事人固不得就該法律關係更行起訴，惟
    此係指確定終局判決所裁判之訴訟標的，與更行起訴之法律
    關係相同者而言，若更行起訴之法律關係，與確定判決所裁
    判之訴訟標的，僅有因果關係，則二者並非相同，即無該條
    項之適用。最高法院分別著有19年上字第278號、51年台上
    字第1041號判例可循。經查，本件原告於本院95年度訴字第
    2203號另案損害賠償事件起訴主張「（一）原告原為被告臺
    中商業銀行股份有限公司(以下稱被告臺中商銀）所屬臺中
    港分行之員工，自民國（下同）78年1月5日到職，職別為初
    級專員，從79年至92年底，共14年，歷年來考績優良，其中
    11年為優等，3年為甲等。詎料，被告臺中商銀竟於93年9
    月17日函知原告自10月1日起終止雙方之僱傭關係，其理由
    略以因原告長期情緒管理不佳，無法適任個人所擔任之工作
    云云，原告對該解僱處分向鈞院提起確認兩造僱佣關係存在
    等訴訟，在該事件審理中，原告自被告臺中商銀所呈之證物
    中得知，被告李清雄（當時為臺中港分行襄理），自93年6
    月4日起至8月20日止，竟在其職務上所撰寫之人事觀察報告
    表（以下簡稱人觀表）中為虛偽不實之記載。而被告林明宗
    、乙○○身為被告臺中商銀臺中港分行主管，明知上開人觀
    表上之記載並非事實，卻仍蓋章通過，呈送總行，除造成被
    告遭公司僱之損害外，並遭受有「精神病」、「妄想症」之
    名譽嚴重損害。（二）被告李清雄、林明宗、乙○○三人所
    為已侵害原告之權利，另渠等三人均為被告臺中商銀之受僱
    人，渠等所為之人觀表為其職務上之行為，被告臺中商銀自
    有加以監督查察其是否為真實之責，渠等三人所為之人觀表
    構成侵害原告之名譽權時，依民法第188條第1項規定，被告
    臺中商銀應與渠等三人連帶負損害賠償責任，爰依民法侵權
    行為損害賠償之法律關係，提起本件訴訟。並聲明求為判決
    ：(一)被告等應連帶賠償原告新臺幣（下同）2000,000元及自
    起訴狀繕本送達之翌日起至清償日止按週年百分之五計算之
    利息。(二)被告等應在中國時報、聯合報、自由時報刊登對原
    告道歉、回復原告名譽之啟事三日；並陳明願供擔保，請准
    宣告假執行」等情，有上開判決書一份在卷可稽（本院卷第
    18頁），並經本院調卷審閱無訛。是就本件原告對被告之請
    求與另案損害賠償事件原告對被告之請求觀之，當事人雖係
    同一，惟另案損害賠償事件確定終局判決所裁判之訴訟標的
    ，與本案更行起訴之法律關係並不相同（主張侵權行為之時
    、地均不相同），自非同一事件，並無民事訴訟法第400條
    第1項一事不再理原則之適用，本件自得為實體審理。
(二)、次按「因侵權行為所生之損害賠償請求權，自請求權人知有
    損害及賠償義務人時起，二年間不行使而消滅。自有侵權行
    為時起，逾十年者亦同。」民法第197條第1項定有明文。本
    件經兩造確認原告請求之原因事實為被告於96年5月7日在另
    案損害賠償事件言詞辯論陳述「我們是拜託他去看醫生，原
    告說他沒有病，所以不去，原告有無罵三字經我聽不清楚」
    「我聽說他要對我不利，因為我是聽同事及客戶所言，他飛
    鏢板，在那邊射，然後說如果來了要用掃把把我趕出去」，
    因認被告上開所為侵害其權利。是本件原告就上開侵權行為
    於98年5月5日起訴繫屬本院，有本院收件章可按，自未逾二
    年之請求權時效，被告為時效抗辯，亦不可採。
(三)、至原告雖主張被告於96年5月7日在另案損害賠償事件言詞辯
    論期日陳述：「我們是拜託他去看醫生，原告說他沒有病，
    所以不去，原告有無罵三字經我聽不清楚」、「我聽說他要
    對我不利，因為我是聽同事及客戶所言，他掛了飛鏢板，在
    那邊射，然後說如果來了要用掃把把我趕出去」等語，嚴重
    侵害原告之名譽、貶損原告之人格，致使原告在社會上之評
    價遭受貶抑，乃侵害原告權利之行為等語。惟按民法第184
    條第1項之侵權行為是否構成不法，應就整體法秩序之價值
    觀予以評價。又刑法關於誹謗罪之相關規定，其旨既在調和
    折衷名譽之保護與言論之自由，基於法律秩序與體系解釋上
    之統一性，刑法關於誹謗罪之阻卻違法相關事由，及大法官
    釋字第509號解釋意旨，亦得作為認定是否侵害名譽權、構
    成民事上侵權行為責任之個案判斷標準。故包括刑法第310
    條第3項、第311條之規定及大法官釋字第509號解釋，應屬
    言論自由權利之正當行使，而屬侵害名譽行為之阻卻違法事
    由之一，縱有致使他人權利受侵害之結果，亦難謂有何「不
    法」之可言。再刑法誹謗罪係以意圖散佈於眾，而指摘或傳
    述足以毀損他人名譽之事，為其成立要件。而刑法第310條
    第1項及第2項誹謗罪，係保護個人法益而設，為防止妨礙他
    人之自由權利所必要，符合憲法第23條規定之意旨，同條第
    3 項前段規定「對於所誹謗之事，能證明其為真實者，不罰
    」，係針對言論內容與事實相符者之保障，並藉以限定刑罰
    權之範圍，非謂指摘或傳述誹謗事項之行為人，必須自行證
    明其言論內容確屬真實，始能免於刑責。惟行為人雖不能證
    明言論內容為真實，但依其所提證據資料，認為行為人有相
    當理由確信其為真實者，即不能以誹謗罪之刑責相繩，亦不
    得以此項規定免除檢察官或自訴人於訴訟程序中，依法應負
    行為人故意毀損他人名譽之舉證責任，或法院發現其為真實
    之義務（司法院大法官會議釋字第509號解釋參照）。本院
    觀之被告為上開行為，乃於另案損害賠償事件言詞辯論時以
    該案被告之身分，經法官發問：（請就認可李清雄於93年8
    月11日之人觀表記載：「陳員又於93年8月11日開早會中，
    當眾咆哮發牢騷、頂撞經理及罵三字經污穢字詞不堪入耳，
    後又於櫃檯區內亦情緒失控已達極嚴重地步，請其休假看精
    神科醫生亦無法接受，已嚴重損害行內風氣，影響士氣甚鉅
    ，任何人亦無法與之溝通協調而我行我素」之原因事實為何
    ，詳述之？）答稱：「確實有這樣的情形，我們是拜託他去
    看醫生，原告說他沒有病，所以不去，原告有無罵三字經我
    聽不清楚，但是我認為我主管寫的都是事實，所以我認可，
    我相信我的主管」。及經原告訴訟代理人發問：（你五月到
    職擔任分行經理的時候，當時原告之類似情形？）答稱「我
    聽說他要對我不利，因為我是聽同事及客戶所言，他掛了飛
    鏢板，在那邊射，然後說如果來了要用掃把把我趕出去」等
    語，是就被告陳述之時序觀之，斯時被告乃就原告主張之事
    實，應法官及原告訴訟代理人之主動提問，而被動為上開陳
    述，是以，被告之行為係因自衛、自辯或保護合法之利益者
    之所為（刑法第311條第1款參照），客觀上之行為應無不法
    ，主觀上亦無侵害他人權利之故意。再者，被告於訴訟事件
    中所為之上開陳述，既在法院訴訟事件審理中所為，不論是
    法官或是在場人，皆明瞭事件未經審判確認之前，其事實仍
    屬未明，且法院本身具有中立性色彩，自當為公平審判而不
    致受有影響，甚者，被告亦特別強調其是相信其主管或聽聞
    同事所言，使人知其所述乃聽聞而來或僅是相信所屬主管之
    意見，自難認有毀損原告名譽之故意或過失存在，亦難謂原
    告因此即受有名譽之損害。揆諸前開說明，核與侵權行為之
    要件尚有未合。
(四)、從而，本件原告主張之被告所為，尚核與民法第184條第1項
    規定之侵權行為要件不合；亦難遽以認定原告因此受有名譽
    之損害，是原告主張其名譽等權利受侵害而請求被告應給付
    原告51萬元，及自本起訴狀繕本送達翌日起至清償日止，按
    年息分之5計算之利息，於法未合，尚難憑准，為無理由，
    應予駁回。
(五)、原告之訴既經駁回，其假執行之聲請已失所附麗，應併駁回
    之。
五、本件判決之基礎已臻明確，兩造其餘之攻擊防禦方法及舉證
    ，經審酌後核與判決無影響，爰不一一論述，併此敘明。
六、結論：本件原告之訴為無理由，依民事訴訟法第78條，判決
    如主文。
中    華    民    國    98    年    11    月    12    日
                  民事第四庭    法  官  洪堯讚
一、右為正本係照原本作成。
二、如不服本判決，應於判決送達後20日內，向本院提出上訴狀
    。（須按他造當事人之人數附繕本）。
三、提起上訴，應以上訴狀表明(一)對於第一審判決不服之程度，
    及應如何廢棄或變更之聲明，(二)上訴理由（民事訴訟法第
    441條第1項第3款、第4款），提出於第一審法院。
如對本判決上訴，須於判決送達後20日內向本院提出上訴狀
中    華    民    國    98    年    11    月    12    日
                                書記官


司法院資訊處製作；財團法人民間司法改革基金會備份。
